【裁判字號】    99,上訴,426
【裁判日期】    990407
【裁判案由】    妨害性自主
【裁判全文】
臺灣高等法院刑事判決                 99年度上訴字第426號
上  訴  人  臺灣桃園地方法院檢察署檢察官
被      告  甲○○
上列上訴人因被告妨害性自主案件，不服臺灣桃園地方法院97年
度訴字第805號，中華民國98年10月19日第一審判決（起訴案號
：臺灣桃園地方法院檢察署97年度偵字第11517號），提起上訴
，本院判決如下：
    主  文
原判決關於強制猥褻部分撤銷。
甲○○犯強制罪，處拘役貳拾日，如易科罰金以新台幣壹仟元折
算壹日。
    事  實                                                                
一、甲○○罹患慢性精神分裂，於下述行為時因上開疾病所致長
    期認知障礙，已達於辨識行為違法而為行為之能力顯著降低
    之程度，於民國97年5月2日上午7時許，在桃園縣蘆竹鄉○
    ○路、南工路口之不特定多數人均可共見共聞之處，見成年
    女子A女（代號0000-0000，真實姓名、年籍詳卷）坐在自小
    客車內看報，乃上前在A女車旁，將手伸入褲子內為上下搓
    動生殖器之公然猥褻行為，A女見狀雖心生厭惡，但未予置
    理，甲○○乃離開A女車旁，行至對面路旁，見成年女子蕭
    若蓉及其他女子經過時，即接續前開公然猥褻犯意，將手伸
    入褲子內為上下搓動生殖器之公然猥褻行為，蕭若蓉、其他
    女子見狀因嫌惡即快步離開，甲○○則在女子經過後立刻將
    手拿出停止猥褻行為(所涉公然猥褻罪部分，業經原審判處
    拘役50日確定)。A女見甲○○前揭公然猥褻行為，忍無可忍
    ，乃下車行至甲○○身旁要求其離開，否則將報警處理，甲
    ○○竟向A女下跪，表示自己並非壞人，並出示身分證欲取
    信A女，詎A女取得該身分證後，甲○○情急欲搶回身分證，
    竟用力拉A女之手，以此強暴方式妨礙A女行動的權利，且拉
    址間不經意碰觸A女胸部，致A女受有左手、左手肘、胸壁瘀
    腫併擦傷等傷害（傷害部分未據告訴），適A女同事林思源
    行經該處見狀上前制止，並通知在附近執行勤務之警員到場
    處理，始查悉上情。
二、案經桃園縣政府警察局蘆竹分局報告臺灣桃園地方法院檢察
    署檢察官偵查起訴。
    理  由
壹、證據能力方面：
一、按刑事訴訟法採行直接審理原則及言詞審理原則，並保障被
    告之反對詰問權，於刑事訴訟法第159 條第1 項明定被告以
    外之人於審判外之言詞或書面陳述，除法律有規定者外，原
    則上不得作為證據。然為兼顧現實需要及真實之發現，乃本
    於例外從嚴之立場，許於具備必要性及可信性之特別情況下
    ，例外地承認其有證據能力。而被告以外之人於檢察事務官
    、司法警察官或司法警察調查中所為之陳述，基於實體發現
    真實之訴訟目的，依第159 條之2 規定，如與審判中之陳述
    不符時，經比較結果，其先前之陳述，相對具有較可信之特
    別情況，且為證明犯罪事實存否所必要者，或於審判中有第
    159 條之3 各款情形之一，經證明其調查中所為陳述具有可
    信之特別情況，且為證明犯罪事實之存否所必要者，則例外
    地賦與證據能力。次按刑事訴訟法第159 條之1 所規定被告
    以外之人於偵查中向檢察官所為之陳述，除顯有不可信之情
    況者外，得為證據。其立法理由係以偵查中對被告以外之人
    所為之偵查筆錄，或被告以外之人向檢察官所提之書面陳述
    ，性質上均屬傳聞證據，且常為認定被告有罪之證據，自理
    論上言，如未予被告反對詰問、適當辯解之機會，一律准其
    為證據，似與當事人進行主義之精神不無扞格之處，對被告
    之防禦權亦有所妨礙，然刑事訴訟法規定檢察官代表國家偵
    查犯罪、實施公訴，依法有訊問被告、證人、鑑定人之權，
    且實務運作時，偵查中檢察官向被告以外之人所取得之陳述
    ，原則上均能遵守法律規定，不致違法取供，其可信性甚高
    ，為兼顧理論與實務，而對被告以外之人於偵查中向檢察官
    所為之陳述，除顯有不可信之情況者外，得為證據。乃同法
    第159 條第1 項所謂得作為證據之「法律有規定者」之一，
    為有關證據能力之規定，係屬於證據容許性之範疇。而被告
    之反對詰問權係指訴訟上被告有在公判庭當面詰問證人，以
    求發現真實之權利，此與證據能力係指符合法律所規定之證
    據適格，而得成為證明犯罪事實存在與否之證據資格，性質
    上並非相同（最高法院96年度台上字第7448號判決要旨參照
    ）。
二、茲就本案公訴人引為證明被告犯罪事實之證據方法，關於證
    據能力認定如下：
  (一)證人A 女、蕭若蓉、林思源於檢察官訊問時所為證述，均為
    被告以外之人於審判外之陳述，固屬傳聞證據，惟本院審酌
    證人A 女、蕭若蓉、林思源業經檢察官告知具結之義務及偽
    證之處罰後具結而為陳述，並無何顯有不可信之情況，且被
    告、指定辯護人亦不爭執上開各供述之證據能力，認均得為
    本案證據。
  (二)證人A 女、蕭若蓉、林思源於警詢中所為陳述，均為被告以
    外之人於審判外之陳述，屬傳聞證據，而指定辯護人已就上
    開各供述之證據能力提出爭執（見原審卷第89頁），本院審
    酌本案除證人A女、蕭若蓉、林思源在警詢時所為陳述外，
    尚有渠等在檢察官訊問時具結後所為證述可供作為證據，本
    院亦認該證述有證據能力，可見證人A女、蕭若蓉、林思源
    在警詢時所為陳述，亦非屬除該項審判外之陳述外，已無從
    再就同一供述者，取得與其上開審判外陳述之相同供述內容
    ，倘以其他證據代替，亦無從達到同一目的之情形之「必要
    性」要件，核與刑事訴訟法第159條之2所定情形不相符合，
    復查無其他得例外取得證據能力之法律依據，是證人A女、
    蕭若蓉、林思源於警詢時所為陳述無證據能力，均不得作為
    本案論罪之依據。
  (三)除前述本院認定無證據能力，不得作為證據之證據方法外，
    本案所引用之供述及非供述證據，經本院依法踐行調查證據
    程序，檢察官、被告及指定辯護人均不爭執各該證據之證據
    能力，且亦查無依法應排除其證據能力之情形，是後述所引
    用證據之證據能力均無疑義。
三、訊據被告堅詞否認有何強制猥褻犯行，辯稱：伊沒有對A女
    毛手毛腳等語。經查：
(一)證人A女於檢察官訊問時結證稱：伊因受不了被告做一些猥
    褻的動作，所以就去請被告離開，並說伊已經報警了，被告
    當時下跪說一些奇怪的話，後來還拿證件給伊看，伊想如果
    以後遇到什麼問題，還以可知道曾在門口遇到這個人，所以
    才去看被告的證件名字，但被告突然扯伊的左手，還用手抓
    伊左邊的胸部，伊就大叫救命等語（見同前偵卷第38頁），
    在原審審理時則具結證述：伊與被告發生拉扯、扭打，被告
    還抓傷伊胸部。當時被告很大力，伊不知道被告是否係故意
    的，伊只記得被告當時亂抓一通，一隻手抓伊的手，一隻手
    抓伊胸部，還有拉伊脖子，被告給伊的感覺並不是故意要將
    手放在伊胸部上，但就是用力抓伊胸部。被告抓伊胸部的部
    位是在乳房上方，不是胸口，只有抓伊胸部一下，伊與被告
    一開始就是手拉來拉去，之後感覺胸部會痛，才知道被抓到
    ，伊係感覺到胸部整個被抓住拉起的感覺，沒有感覺到被告
    在伊胸部搓揉的動作，當時我同事拉住他，我就趕快跑，被
    告也有追上來，他說要拿回他的身分證等情（參原審卷第10
    9-113頁），是由證人A女上開證述可知，被告之所以會與證
    人A女有肢體接觸係因證人A女上前請被告離開該處，被告取
    出身分證件後，證人A女欲探知、記下被告姓名時，始行發
    生，依當時情況，被告顯然急欲取回身分證，始發生搶奪、
    拉扯等肢體衝突，佐以證人A女證稱被告係很用力「抓」其
    胸部1下，並因此致其受有「胸壁瘀腫」之傷害，此有敏盛
    綜合醫院診斷證明書1紙附卷可憑(偵卷第31頁)，故被告之
    行為，不能排除係在搶回身分證之際，舉手亂抓，而誤抓A
    女胸部，主觀上難認係基於猥褻之犯意，客觀上亦難認係足
    以興奮或滿足其性慾之猥褻行為，自難以強制猥褻罪相繩。
(二)惟依A女上開證述，被告當時有以手抓住A女的手，A女所提
    出上開敏盛綜合醫院之診斷證明書亦記載：左手、左手肘、
    胸璧瘀腫併擦傷等語，足認A女之上開證述屬實。被告雖否
    認有拉A女的手，核與上開診斷書所載不合，自不可採。被
    告徒手抓住A女的手，自足以妨害A女的行動自由。
(三)又被告因精神疾患，先後在國軍北投醫院、行政院衛生署八
    里療養院診療，此有國軍北投醫院、行政院衛生署八里療養
    院病歷資料各1份在卷可憑，雖證人A女在原審審理時證稱：
    伊覺得被告不像喝醉酒，精神狀況還OK，伊問被告的問題，
    被告可以清楚回答等語在卷（見原審卷第112頁），然證人A
    女亦證述：伊與被告接觸後，被告跪下來，嘴巴一直唸唸有
    詞，並說其不是不正常的人，並拿身分證給伊看，還將錢包
    丟在地上，說伊搶劫等情（參原審卷第109頁反面），是由
    被告前述舉止觀之，被告斯時精神狀態難謂與一般人常人無
    異。嗣原審就被告行為時之精神狀態，送請行政院國軍退除
    役官兵輔導委員會桃園榮民醫院鑑定結果：「個案之總智商
    為67，落入臨界智商到輕度智能不足範圍內，疑似受慢性精
    神疾病病程影響，導致功能有退化情形。綜觀個案之精神科
    就醫史，個案曾於91年1月11日起長期在國軍北投醫院接受
    追蹤治療，期間並曾接受住院治療多次，診斷為精神分裂症
    ，妄想型。過去曾長期於演慈康復之家接受復健治療，並擔
    任國軍北投醫院清潔隊隊員，工作表現尚可，但平時即會有
    自言自語、比手畫腳及現實感不佳等精神症狀，其對於案發
    當天所發生之事，有一套簡略、固定的說法，但其推論過程
    之判斷力與邏輯思考能力均有缺損，並有脫離一般現實之狀
    況。故判斷個案於本案當時是處於慢性精神疾病所致長期認
    知障礙、精神耗弱的狀態下」等語，此有該院98年9月1日桃
    醫醫字第0980005871號函及函附精神鑑定報告書附卷為憑（
    詳參原審卷第137-141頁），是綜合本件犯罪情節及前開各
    情，堪認被告於本件行為時，因處於慢性精神疾病所致長期
    認知障礙，雖難認已達於全然不能辨識其行為違法或欠缺依
    其辨識而行為之能力之程度，然其辨識行為違法或依其辨識
    而行為之能力有顯著降低之情形，應堪認定。
(四)綜上所述，被告確有強制之犯行，事證明確，犯行洵堪認定
    ，應依法論科。
四、查本件起訴書記載：被告突然抓住A女的左手，並強行以手
    撫摸A女的胸部等語，顯認為被告突然抓住A女的左手之行為
    ，係強制猥褻之部分行為，而被告拉住A女的手之行為，係
    為搶回身分證，不經意碰觸A女胸部，並非意在猥褻，已認
    定如上，核被告所為，犯刑法第304條第1項之強制罪，檢察
    官認被告係犯刑法第224條之強制猥褻罪，尚有未洽，起訴
    法條應予變更。另被告罹患慢性精神分裂疾病，致其長期認
    知障礙，行為時因上開精神障礙致其辨識行為違法而行為之
    能力顯著降低，爰依刑法第19條第2項規定減輕其刑。
五、原審未詳酌上情，遽就上開強制部分，為無罪之諭知，認事
    用法尚有違誤。檢察官上訴，執此請求撤銷改判，核有理由
    ，應由本院將該部分撤銷改判。爰審酌被告有精神疾病，其
    主動出示身分證，卻又為取回身分證，情急之下，拉住被害
    人，並致被害人受輕傷，及犯後否認犯行之態度等一切情狀
    ，量處如主文所示之刑，並諭知易科罰金之折算標準示懲。
據上論斷，應依刑事訴訟法第369條第1項前段、第364條、第299
條第1項前段、第300條，刑法第304條第1項、第19條第2項、第
41 條第1項前段，刑法施行法第1條之1第1項、第2項但書，判決
如主文。
本案經檢察官周志榮到庭執行職務。
中    華    民    國    99    年    4     月    7    日
                  刑事第十七庭  審判長法  官  王聰明
                                      法  官  黃雅芬 
                                      法  官  陳世宗 
以上正本證明與原本無異。
如不服本判決，應於收受送達後10日內向本院提出上訴書狀，其
未敘述上訴之理由者並得於提起上訴後10日內向本院補提理由書
（均須按他造當事人之人數附繕本）「切勿逕送上級法院」。
                                      書記官  李佳穎
中    華    民    國    99    年    4     月    7     日
附錄：本案論罪科刑法條全文
附錄：刑法第304條
中華民國刑法第304條
（強制罪）
以強暴、脅迫使人行無義務之事或妨害人行使權利者，處 3 年
以下有期徒刑、拘役或 3 百元以下罰金。
前項之未遂犯罰之。

司法院資訊處製作；財團法人民間司法改革基金會備份。
